【裁判字號】    99,易,416
【裁判日期】    990531
【裁判案由】    詐欺
【裁判全文】
臺灣高雄地方法院刑事判決               99年度易字第416號
公  訴  人  臺灣高雄地方法院檢察署檢察官
被      告  戊○○
被      告  丙○○
上列被告因詐欺案件，經檢察官提起公訴（98年度偵字第28310
號），本院判決如下：
    主  文
戊○○幫助犯詐欺取財罪，處有期徒刑肆月，如易科罰金，以新
臺幣壹仟元折算壹日。緩刑貳年，並應向檢察官指定之公益團體
、地方自治團體或社區提供肆拾小時之義務勞務，緩刑期間付保
護管束。
丙○○幫助犯詐欺取財罪，處有期徒刑肆月，如易科罰金，以新
臺幣壹仟元折算壹日。緩刑貳年，並應向檢察官指定之公益團體
、地方自治團體或社區提供肆拾小時之義務勞務，緩刑期間付保
護管束。
    事  實
一、戊○○、丙○○為夫妻，其等均明知金融機構之帳戶與個人
    之財產信用密切關聯，一般人無故取得他人金融帳戶之存摺
    、提款卡及密碼之行為常與財產犯罪相關，且均得預見現今
    詐騙集團等不法份子經常利用他人存款帳戶、轉帳等方式，
    獲取不法利益並逃避執法人員之追查，而提供自己之金融帳
    戶之存摺、提款卡及密碼予他人使用，可能被詐騙集團所利
    用，以遂行其等詐欺犯罪之目的。竟仍以縱有他人持之犯罪
    亦無違反其本意，而基於幫助他人詐欺財物之不確定犯意，
    於民國97年8 月8 日下午某時，先由丙○○與真實姓名年籍
    不詳、自稱「郭經理」之人聯繫，約定於當日晚間在高雄火
    車站附近之玫瑰唱片行前見面，戊○○、丙○○便於同日晚
    間8 時許，一同至上開約定地點，由戊○○將其於88年11月
    23日申辦之華南商業銀行籬仔內分行（下稱華南銀行）帳號
    000000000000號帳戶之提款卡及密碼，交付予真實姓名年籍
    均不詳、自稱「小陳」之詐欺集團成員，供該詐騙集團使用
    。俟該詐騙集團成員取得戊○○之上開帳戶後，即意圖為自
    己不法之所有，於97年8 月10日下午1 時30分許，致電乙○○向其佯稱：其之前在東森購物台購物時，因送貨員將付款
    方式勾選錯誤，造成其個人帳戶將每月自動扣款，須持金融
    卡至ATM 自動櫃員機解除設定云云，致乙○○陷於錯誤，遂
    依該集團之指示操作自動櫃員機，於同日下午先後匯款新臺
    幣（下同）98,000元、1,000 元、91,000元、9,000 元及
    1,000 元至戊○○之上開帳戶內。嗣乙○○發覺有異始知遭
    人詐騙，報警循線查悉上情。
二、案經臺中市政府警察局第三分局報告臺灣臺中地方法院檢察
    署呈請臺灣高等法院檢察署令轉臺灣高雄地方法院檢察署檢
    察官偵查起訴。
    理  由
壹、程序部分：
    按被告以外之人於審判外之陳述，雖不符前4 條（即刑事訴
    訟法第159 條之1 至之4） 之規定，而經當事人於審判程序
    同意作為證據，法院審酌該言詞陳述或書面陳述作成時之情
    況，認為適當者，亦得為證據。當事人、代理人或辯護人於
    法院調查證據時，知有第159 條第1 項不得為證據之情形，
    而未於言詞辯論終結前聲明異議者，視為有前項之同意，刑
    事訴訟法第159 條之5 定有明文。經查，檢察官及被告戊○○、丙○○於本院言詞辯論終結前，就本判決所引用下列各
    項屬於審判外陳述之證據，知有第159 條第1 項不得為證據
    之情形，均未聲明異議，且本院審酌該證據作成情況均無不
    適當之情形，是依上開規定，認得作為本案證據。
貳、實體部分：
一、訊據被告戊○○、丙○○2 人固坦承有於上揭時、地，將戊○○所有之上開華南銀行帳戶之提款卡及密碼，一併交予真
    實姓名年籍均不詳、自稱「小陳」之成年男子等情，惟均矢
    口否認有何幫助詐欺犯行，均辯稱：被告戊○○看到報紙上
    應徵司機之廣告，便請被告丙○○去電聯絡，被告丙○○與
    自稱「郭經理」之人聯繫後，對方表示工作內容為接送酒店
    小姐上班，且員工須提供個人金融機構帳戶作為客戶交易轉
    帳使用，因被告丙○○之信用破產，無法使用金融帳戶，遂
    依「郭經理」之指示，在高雄火車站附近之玫瑰唱片行前，
    由被告戊○○將其所有上開帳戶之提款卡及密碼交予「郭經
    理」指派之「小陳」，以供查詢信用及測試上開帳戶之用；
    伊等後來不斷打電話與「郭經理」聯絡，對方一直拖延，始
    發覺有異，伊等即於97年8 月12日晚間打電話去華南銀行要
    求掛失，但銀行不受理；又被告戊○○曾於98年間至臺中市
    警局製作筆錄，因為臺中市警方已破獲本案詐騙集團之首腦
    ；伊等是因受騙而交付上開帳戶之提款卡及密碼，並未幫助
    詐欺取財云云。經查：
  (一)華南銀行籬仔內分行、帳號000000000000號帳戶為被告戊○○所有，於88年11月23日申辦開戶之事實，為被告2 人所不
    爭執（見院一卷第18頁）；復有被告戊○○之開戶基本資料
    、印鑑卡、客戶資料查詢申請單、存款事故狀況查詢印表各
    1 份在卷可考（見警一卷第29頁背面；警二卷第4 、5、21
    頁）。又被害人乙○○因遭詐騙集團詐騙，於97年8 月10日
    下午，共5 度匯款上開金額至被告戊○○所有之上開帳戶等
    情，業據證人乙○○於警詢中證述遭詐騙及匯款之經過等情
    節明確（見警警一卷第20、21頁）；並有上開帳戶之存款往
    來明細表、存摺交易明細、自動櫃員機交易明細表、派出所
    受理報案資料、報案三聯單等件附卷可參（見警一卷第23、
    24 、30 、31頁；警二卷第6 、22、26至29、31頁；院一卷
    第21 至26 頁），是上開事實均堪認定。從而，被告戊○○
    所有之上開帳戶，確於97年8 月10日遭不詳之詐騙集團使用
    於詐欺取財犯行無疑。
  (二)被告戊○○於警詢及本院審理時固稱：伊與被告丙○○於97
    年8 月8 日晚間與「郭經理」指定之男子見面時，對方要求
    伊等2 人之其中1 人提供可以使用之帳戶，是方便公司給客
    戶作交易轉帳使用，伊就將上開帳戶之提款卡當面交給該男
    子，該男子又向伊要提款卡密碼，伊詢問為何要密碼，對方
    說公司要查詢伊等之信用是否良好，所以伊不疑有他，就將
    密碼告訴該男子；對方說需要3 天測試期間，3 天後伊等說
    要去上班，對方不肯云云（見警二卷第7 至10頁；院二卷第
    160 頁背面）；被告丙○○於偵查及本院審理時則稱：對方
    說要確定伊的帳戶可以使用，才要雇用伊，只要伊的親友可
    以提供帳戶都可以，伊說伊要申辦帳戶也要等到星期一，對
    方就要求伊提供親友之帳戶，說星期一就可以上班；對方說
    叫伊至高雄市○○路上的麥當勞，就會有人接伊去工作，工
    作時間為晚上8 點到凌晨2 點，薪水不一定，載一趟賺500
    元；對方說他們公司比較遠，他人剛好在外面，就約伊在火
    車站前見面；伊跟伊太太一起去高雄火車站前面試；對方說
    他們工作的性質是載酒店小姐去飯店，不適合太公開；伊等
    交付帳戶是因對方說要先看伊等之信用是否正常，因為之後
    客人也可能交付現金給伊，伊要存入帳戶內，對方再去提領
    ，所以要先測試帳戶是否可以使用；對方說等伊星期一辦好
    帳戶後，再將伊太太（指被告戊○○）之提款卡還給伊云云
    （見偵一卷第26至28頁；院一卷第16、17頁：院二卷第160
    、161 頁）。惟查，參以被告戊○○、丙○○2 人均為高職
    學歷，於案發當時均為年近30歲、具有多年工作經驗之成年
    人（見警一卷第7 頁；院二卷第160 頁背面、161 頁），在
    尚未釐清所應徵工作之工作內容、地點，被告丙○○亦未曾
    到過公司或接受正式面試之情形下，對於前揭事項均未有質
    疑，猶將與個人金融理財關係密切之帳戶提款卡及密碼任意
    交由他人使用，顯與常情相違。再者，倘如被告2 人所稱：
    「郭經理」、「小陳」等人要求被告2 人先提供被告戊○○
    之提款卡以供查詢被告丙○○之信用是否良好，或測試該金
    融帳戶得否正常使用，並表示待被告丙○○於星期一申辦金
    融帳戶後，即可換回被告戊○○之提款卡云云，則衡情應徵
    工作者既為被告丙○○，豈有提供被告戊○○之帳戶以供查
    詢被告丙○○之信用是否良好之理？又「郭經理」等人若表
    示被告丙○○可另外申辦個人帳戶，再換回被告戊○○之帳
    戶，則何需先提供被告戊○○帳戶以供測試？況若提供金融
    卡之目的僅係為測試金融帳戶可否使用，則隨意至任何一台
    自動櫃員機當場操作即可得知，何需花費3 天之時間？益徵
    被告2 人所述實有諸多不合理之處。是被告2 人上開所辯：
    因應徵工作，遭「郭經理」及「小陳」騙取上開帳戶之提款
    卡及密碼云云，均非可採。
  (三)被告2 人雖再辯稱：伊等交付上開帳戶後，不斷打電話與「
    郭經理」聯絡，且於察覺受騙後，主動至警局報案，並打電
    話給電華南銀行要求掛失帳戶云云。然查，被告2 人縱有報
    警或掛失帳戶之行為，仍係在被害人遭詐騙之後，尚不足以
    證明被告2 人係因求職詐欺而遭騙取金融卡、密碼之情。再
    者，被告2 人於本院審理時，雖當庭指認「甲○○」之口卡
    照片，並表示「甲○○」即為伊等交付上開金融卡之對象（
    見院二卷第144 頁及背面）。然查，「甲○○」業於98年6
    月24日死亡，有個人基本資料查詢結果及臺灣高等法院被告
    前案紀錄表各1 份附卷可考（見院二卷第146 、147 頁），
    是被告2 人上開所辯，均不足為其等有利之認定。
  (四)況且，自詐騙集團之角度觀之，其等既知利用他人之帳戶掩
    飾犯罪所得，應非愚昧之人，當知社會上一般正常之人如帳
    戶存摺、提款卡、印鑑遭竊或遺失，為防止拾得或竊得之人
    盜領其存款或做為不法使用而徒增訟累，必於發現後立即報
    警或向金融機構辦理掛失止付，在此情形下，如仍以該帳戶
    作為犯罪工具，則在其等向他人詐騙，並誘使被害人將款項
    匯入該帳戶後，極有可能因帳戶所有人掛失止付而無法提領
    ，則其等大費周章從事於犯罪之行為，甘冒犯罪後遭追訴、
    處罰之風險，卻只能平白無故替原帳戶所有人匯入金錢，而
    無法得償犯罪之目的，是以犯罪集團若非確定該帳戶所有人
    不會報警或掛失止付，以確定其等能自由使用該帳戶提款、
    轉帳，當不至於以該帳戶從事犯罪，而此等確信，在該帳戶
    係拾得或竊得之情形，實無發生之可能。是均益證被告2 人
    上開所辯，多所矛盾且不合情理，顯係事後杜撰卸責之詞，
    委無足採。從而，本案帳戶資料應係在被告2 人管領之下，
    由被告2人有意提供他人使用無訛。
  (五)再按金融存款帳戶攸關存戶個人財產權益之保障，非與本人
    有密切關係，一般人皆不致輕易提供他人使用，且一般人向
    金融機構開設帳戶，並無任何法令之限制，只須提出身分證
    、印章即可辦理開戶申請，此亦為眾所週知之事實，參以近
    年來利用人頭帳戶以行詐騙或恐嚇取財之事時有所聞，報章
    雜誌及新聞均多所宣導，是避免此等專屬性甚高之金融機構
    帳戶被不法行為人利用為詐財之工具，應係一般生活認知所
    易於體察之常識，則茍見他人不自己申請開立帳戶，反係蒐
    集不特定人之帳戶使用，衡情應當可預見收集之帳戶乃可能
    被利用為與財產有關之犯罪工具。況被告2 人既供承：係應
    徵載送應召小姐上班之車伕工作等語，足徵被告2 人應已預
    見提供被告戊○○之上開帳戶將作為非法使用。準此，被告
    2 人將上開帳戶資料交付予他人，顯係有意提供該帳戶供人
    使用，且就他人將持其上開帳戶施行詐騙而使被害人匯款至
    其帳戶之結果應有所認識，亦對此事實之發生並不違反其本
    意，被告2 人自有幫助詐欺取財之未必故意至明。
  (六)綜上所述，本件事證明確，被告2 人上開幫助詐欺取財之犯
    行堪以認定，應予依法論科。
二、按刑法上之幫助犯，係對於犯罪與正犯有共同之認識，而以
    幫助之意思，對於正犯資以助力，而未參與實施犯罪之行為
    者而言，最高法院著有75年度台上字第1509號、84年度台上
    字第5998號及88年度台上字第1270號判決意旨可供參照。是
    以，如未參與實施犯罪構成要件之行為，且係出於幫助之意
    思提供助力，即屬幫助犯，而非共同正犯。本案被告2 人提
    供上開帳戶之提款卡及密碼予不詳之詐騙集團使用，使某詐
    騙集團成員得基於詐欺取財之犯意而向被害人詐取財物，遂
    行其詐欺取財之犯行，是被告2 人所為，係對於詐騙集團成
    員遂行詐欺取財犯行，資以助力，揆諸上開判決意旨，自應
    成立幫助詐欺取財罪。核被告戊○○、丙○○所為，均係犯
    刑法第30條第1 項、第339 條第1 項之幫助詐欺取財罪，爰
    依刑法第30條第2 項規定，按正犯之刑減輕之。爰審酌被告
    2 人將個人金融帳戶提供他人詐欺犯罪使用，非但增加被害
    人尋求救濟之困難，造成社會人心不安，亦助長詐騙犯罪者
    之氣焰，使詐欺犯罪者得以順利取得詐欺所得之財物，危害
    財產交易安全、擾亂金融秩序甚鉅，所為實不足取，且犯後
    猶飾詞否認犯行，及其等均無刑案前科等一切情狀，爰量處
    如主文所示之刑，並諭知易科罰金之折算標準。末查，被告
    2 人均未曾因故意犯罪受有期徒刑以上刑之宣告等情，有臺
    灣高等法院被告前案紀錄表2 份在卷可參，其等因一時不慎
    ，偶罹刑典，經此偵審程序及罪刑之宣告，應能知所警惕，
    信無再犯之虞，本院認所宣告之刑以暫不執行為適當，爰均
    併予宣告緩刑2 年，以啟自新。復為使被告2 人於緩刑期間
    內，能深知戒惕，避免緩刑之宣告遭撤銷，併宣告其等於緩
    刑期間內，向指定之公益團體、地方自治團體或社區，提供
    40小時之義務勞務，期能使被告2 人於義務勞務過程，確切
    明瞭其等行為所造成之損害，並培養正確觀念。另依刑法第
    93條第1 項第2 款規定宣告在緩刑期間付保護管束，俾能由
    觀護人予以適當督促，並發揮附條件緩刑制度之立意及避免
    短期自由刑執行所肇致之弊端，以期符合本件緩刑目的。至
    被告2 人究應向何公益團體、地方自治團體或社區提供義務
    勞務，則屬執行之問題，應由執行檢察官斟酌全案情節及各
    公益團體、地方自治團體或社區之需求，妥為指定，併予敘
    明。
據上論斷，依刑事訴訟法第299 條第1 項，刑法第30條、第339
條第1 項、第74條第1 項第1 款、第2 項第5 款、第93條第1 項
第2 款、第41條第1 項前段，刑法施行法第1 條之1， 判決如主
文。
本案經檢察官丁○○到庭執行職務。
中    華    民    國    99    年    5    月    31    日
                  刑事第二庭  審判長法  官  吳進寶
                                    法  官  施盈志
                                    法  官  羅立德
以上正本證明與原本無異。
如不服本判決應於收受本判決後10日內向本院提出上訴書狀，並
應敘述具體理由，如未敘述上訴理由者，應於上訴期間屆滿後20
日內補提理由書狀於本院（均須按他造當事人之人數附繕本）「
切勿逕送上級法院」。
中    華    民    國    99    年    5    月    31    日
                                    書記官  林慧君
附錄本案論罪科刑法條全文：
刑法第339條第1項：
意圖為自己或他人不法之所有，以詐術使人將本人或第三人之物
交付者，處5 年以下有期徒刑、拘役或科或併科1 千元以下罰金
。

司法院資訊處製作；財團法人民間司法改革基金會備份。
